【裁判字號】    92,交上易,889
【裁判日期】    921223
【裁判案由】    過失傷害
【裁判全文】
臺灣高等法院臺南分院刑事判決              九十二年度交上易字第八八九號  Ａ
      上  訴  人
      即  被  告  乙  ○  ○
右上訴人因業務過失傷害案件，不服臺灣嘉義地方法院九十一年度易字第一八五號中
華民國九十二年六月十六日第一審判決（起訴案號：臺灣嘉義地方法院檢察署九十一
年度偵字第二四四四號），提起上訴，本院判決如左：
      主      文
上訴駁回。
      事      實
一、乙○○係受雇於「代有聖業社」擔任運送筍乾之司機，駕駛為其附隨業務，為從
    事業務之人，乙○○於民國九十一年三月十三日下午四時三十五分許，駕駛車牌
    號碼七Ｒ─三三七五號之自用小貨車，沿嘉義市○○路由北往南方向行駛，途經
    該路華興橋下南端時，本應注意汽車行駛時，駕駛人應注意車前狀況，並隨時採
    取必要之安全措施；又汽車超車時，應於前車左側保持半公尺以上之間隔超過，
    以避免危險之發生，而依當時日間天候晴，路面乾燥、無缺陷、無障礙物、視距
    良好，並無不能注意之情事，竟疏未注意車前狀況及未與前車左側保持半公尺以
    上之間隔，即貿然超越同向前車由甲○○○所騎乘車牌號碼ＫＶ七－七八八號輕
    型機車（起訴書誤為ＫＶ－七八八號），致其所駕駛上開自用小貨車之右側車門
    於超車時，不慎撞及甲○○○所騎乘上開機車之左後視鏡、甲○○○之左手臂及
    其所戴之安全帽，致甲○○○因此而受有外傷性顱內出血及外傷性顏面神經麻痺
    、左側肢體挫傷之傷害。
二、案經甲○○○訴由嘉義市警察局第二分局報請臺灣嘉義地方法院檢察署檢察官偵
    查起訴。
      理      由
一、訊據被告乙○○固坦承於右揭時間駕駛上開自用小貨車行經嘉義市○○路華興橋
    下南端路段之事實，惟矢口否認有何業務過失傷害之犯行，辯稱：「伊當時行駛
    於前開路段之內側車道，而告訴人甲○○○係在機車道，兩者差距甚遠，並無擦
    撞之可能；又伊所駕駛上開自用小貨車之後視鏡及告訴人所騎乘上開機車之手把
    均無擦痕殘留物，且刑事警察局之鑑定亦不足認定兩車有發生擦撞，伊會停車係
    為將告訴人送醫院」、「我的車子沒有擦撞到她，我車子的烤漆原本好好的，是
    刮去化驗的，她安全帽上所遺留的顏色與我車子的顏色不一樣，她安全帽上所遺
    留的顏色是水藍色，我的車子是身藍色，兩色不一樣，且距離很遠，不可能會擦
    撞到」等情。
二、經查：
（一）右揭告訴人甲○○○因車禍受有外傷性顱內出血及外傷性顏面神經麻痺、左側
      肢體挫傷等傷害之事實，除據告訴人於警訊、偵查中及原審法院審理時指訴綦
      詳外，並為被告所不否認，復有診斷證明書、道路交通事故調查報告表各一紙
      、事故現場及車損照片共計四十張附卷可稽（分別見警卷第四至九頁；偵查卷
      第八、一四至一七、四二至四四頁及原審卷第三三至三六頁），是告訴人確因
      本件車禍受有上開傷害等情，應堪認定。
（二）次查，被告於九十一年三月十三日於警訊中供稱：「我於九十一年三月十三日
      十六時三十分許在嘉義市○○路華興橋南端，我駕駛自小貨車車號：：：與甲
      ○○○：：：發生車禍」、「我是從民雄往市區北向南行駛，行駛於內車道，
      於華興橋南端時，忽然康女原是騎機車在我的前方，往左駛向內車道，我後來
      有從後視鏡看到她（即告訴人）顛來顛去就倒下去了，我也不知道她撞到我車
      的那部位」、「（問：發現危害狀況時距離多遠？如何處置？）有二公尺遠，
      我發現她忽然往左，【我有按喇叭警告，已來不及】」等語（見警卷第一頁）
      ，而由警卷所附之現場照片及道路交通事故調查報告表顯示，被告之自小貨車
      停在內側車道靠近外側車道，其右邊車輪幾乎在內外車道之分界線上，告訴人
      之機車則停放在外車道靠近慢車道地方，不過，該機車之刮地痕起點（長達十
      點九公尺），卻是在外車道之接近中間路面，以外車道寬約三點二公尺減去機
      車距離慢車道分隔線之距離一點五公尺寬，則機車倒地點距離外車道之分隔線
      大約只有一點七公尺寬，是在機車刮地痕起點之兩車距離已經很近，而機車刮
      地痕是斜向外側（慢車道），並非與車道之分隔線平行，更可以反向推知機車
      之刮地痕起點之前（即機車倒地之前），應該更靠近內車道，足見本件車禍發
      生前，被告確與告訴人所騎乘之上開機車處於【極接近之距離】，則被告所供
      述「有按喇叭警示告訴人，已經來不及」等情，應是事實，此也可證實雙方在
      內外車道分隔線極為接近，且被告應係看到雙方接近中，嗣被告因「懷疑」其
      與告訴人所騎乘之機車發生擦撞，始會停車並下車查看等情，亦堪認定，被告
      嗣後於偵查中及法院審理時所供稱伊當時係從後視鏡發現告訴人跌倒，「要去
      救她」等語，不但與其供述前後相左，且與被告之前已先按喇叭警告，告訴人
      之安全帽撞擊被告自小客車之右前門（詳如後述）之事實也不符，自難遽信。
（三）參以證人即本件車禍發生時駕車經過事故現場之蘇武典於偵查中及原審法院調
      查時分別證稱：「：：：我看到時有一位騎機車的婦女（即告訴人）在一剎那
      時間倒地，她在倒地前發生什麼事我並沒有看到，該婦女在我駕駛汽車前方五
      公尺，該婦女前方約三、四公尺處，有停放一部小貨車，【中間這距離沒有其
      他車輛】，我經過時該婦女倒臥路上左手抽筋」、「（問：九十一年三月十三
      日下午四時三十五分，你有在嘉義市○○路華興橋下看到車禍？）我沒有看到
      告訴人，我所看到的是那個婦女倒下，臉朝上，我沒有看到他有無騎機車，我
      也沒有注意他有無戴安全帽，前面有一台小貨車，【他在小貨車右後方往後倒
      】，臉朝天，我當時在開車，我開在他們後面，我距離他們大概一、二十公尺
      ，這中間沒有其他的車子，我看婦人滾在地上，才看到車停，不過我沒有看到
      他們有無撞到，我只有看到婦女從右後方滾下來左手在抽筋，【我看到中年男
      人從車的左邊慢慢走過來】，我就走了，後來的我都沒有看到」、「（問：那
      時候車流量是否很大？）不大，四點多還不到下班時間」、「（問：當時小貨
      車行駛在哪個車道？）行駛在兩個車道中間，如警卷第六頁第一張照片打勾位
      置。機車行駛在哪個車道我沒有看到」、「（問：婦女【即告訴人】何以倒地
      你不知道？）我不知道，我只知道他從小貨車右後方滾下」、「（問：你確定
      你看到的車是否警卷照片上之貨車？）應該是：：：」等語（見偵查卷第三七
      頁背面及原審卷第八九、九○頁），足見在當時車流輛不大，且被告所駕駛之
      上開自用小貨車與告訴人所騎乘之機車間並無其他車輛之情況下，告訴人確實
      係於被告駕駛上開自用小貨車行經其左側時，跌倒在地乙情，應可確定。再者
      ，被告所駕駛之上開自用小貨車「右側車門之淺藍色漆」確實有【刮痕】，而
      告訴人當時所戴之黑色安全帽之左側中間部位亦「附著淺藍色漆」乙節，業經
      臺灣嘉義地方法院檢察署檢察官勘驗屬實，並製有偵查勘驗筆錄附可參（見偵
      查卷第一二頁），而上開自用小貨車之右側車門與安全帽之左側中間經刮取採
      樣經送內政部警政署刑事警察局鑑證結果：「漆片一份（即被告於本件事發時
      所駕駛自用小貨車右側車門之漆片），經檢視實際似貼紙壹張，外觀主要為藍
      色（於一端邊緣有銀色），藍色部分之層次由外至內分別藍色、白色兩層，取
      藍色鑑驗，予以編號2-1； 安全帽一頂（即本件告訴人事發時所使用），經檢
      視為黑色安全帽，其上有藍色及綠色外來物，取藍色外來物鑑驗，予以編號
      3-1。而編號3-1與編號2-1 經外觀比對，【其顏色相似】，再根據掃瞄式電子
      顯微鏡/X-射線能譜、紅外線光譜等分析結果：編號2-1檢出丙烯酸-聚酯（
      Acrylic-Polye ster）樹脂，無機顏料二氧化鈦（TiO2），填充劑白土（Clay
      ）等成分；編號3-1檢出丙烯酸-聚酯（Acrylic-Polyester） 樹脂，無機顏料
      二氧化鈦（TiO2），填充劑白土（Clay）等成分，【研判編號3-1與編號2-1相
      似】。綜合研判：編號3（安全帽）其上之藍色外來物【編號3-1，檢出丙烯酸
      -聚酯樹脂，無機顏料二氧化鈦，填充劑白土等成分】與編號2（漆片）之藍色
      層【編號2-1，檢出丙烯酸-聚酯樹脂，無機顏料二氧化鈦，填充劑白土等成分
      】相似」等情，有內政部警政署刑事警察局九十一年七月三日刑鑑字第091012
      9058號鑑驗通知書及採證照片八張附卷可參（見偵查卷第二五至二七頁、第四
      二頁至第四四頁），告訴人之黑色安全帽左邊有淺藍色漆擦痕，顯然不是該安
      全帽原有之油漆，而被告自小貨車之右車門係深藍色，中間又有一小片的淺藍
      色漆（一片為紫色、一片係粉紅色），其中車身之深藍色漆片，經鑑定雖與告
      訴人安全帽之淺藍色漆擦痕之成分不相似，但是被告自小貨車之淺藍色漆之成
      分，與告訴人安全帽上淺藍色漆之成分相似，這顯然不是巧合所致，再配合該
      自小貨車之右邊門與安全帽之左側，兩者碰撞之方向吻合，可以確定告訴人之
      安全帽左側碰及被告自小貨車之右門中間，此也可合理解釋為何告訴人之機車
      被勾到左邊後視鏡，機車向左側倒地後（告訴人均是左側肢體受有挫傷，機車
      也是左邊倒地），機車擦地時之方向又偏向右邊（由外車道向慢車道方向），
      而非擦地直行，乃因為告訴人頭部與被告之自小貨車有發生碰撞，才會受力向
      右邊擦地滑行，另外，該機車之把手離地約為九十二公分，後視鏡離地約為一
      ０四公分（下緣）及一一０公分（上緣），自小貨車之擦痕離地約一０五公分
      ，有偵查之勘驗筆錄可稽（偵查卷第十二頁），雖然告訴人騎機車時所戴安全
      帽離地之高度，一定比機車後視鏡之上緣（一一二公分）還高，不過，告訴人
      既係被勾到左後視鏡而倒向左側，頭部向左邊傾斜，則頭部高度必然降低，是
      告訴人之頭部所戴安全帽左邊撞擊被告自小貨車右邊車門之高度（一○五公分
      ），雖然僅與該機車之後視鏡下緣之高度約略相當（一０四公分），尚與所經
      過之事實經過符合，並無矛盾，至於機車左邊之後視鏡，有擦痕，「無附著可
      疑外來物」等情，有上開鑑定報告及照片可稽，惟以被告自小貨車超車擦撞告
      訴人之機車而言，撞擊機車之左後視鏡時，必然牽連機車之車頭迅速轉向，使
      機車失去平衡，傾倒而倒地，則機車之左後視鏡被撞後，已迅速轉向離開被告
      之自小貨車，既無猛烈撞擊，機車之左邊把手或左後視鏡上無殘留它物之痕跡
      ，也是正常現象，又告訴人之安全帽上既已有淺藍色油漆痕跡，當然係擦撞時
      它物覆蓋安全帽原來之黑色漆上，被告之自小貨車上無黑色油漆，也無矛盾，
      綜上所述，足見告訴人所稱其於上揭時、地確與被告發生擦撞乙情，尚非無據
      ，益證被告所辯未與告訴人發生碰撞乙節，顯係臨訟卸責之詞，不足採信。
（四）徵諸被告於警訊中所供告訴人於事發前騎乘機車於其所駕駛自用小貨車之前方
      等語（見警卷第一頁）及卷附之道路交通事故調查報告表、現場照片觀之，又
      參酌證人蘇武典於原審法院調查時所證被告當時駕駛上開自用小貨車行駛之路
      線係位於外側車道與內側車道中間（見原審卷第九○頁及警卷第六頁第一張照
      片），可知本件被告確係於超越前車即告訴人所騎乘之機車時，未保持適當之
      安全間隔無訛；且參以上開調查報告表及現場照片顯示兩車發生事故之地點並
      無任何明顯嚴重影響被告視線之障礙物存在，被告駕車行經該處自應注意車前
      狀況，察看前後有無來往車輛始行通過，況被告既自承當時車速僅三十五公里
      （見警卷第一頁），是若被告當時行經該路段時有注意車前狀況，則以被告行
      車之時速及該處之視野，理應有足夠的安全反應距離察見告訴人所騎乘之上開
      機車，以及有足夠的時間採取必要之安全避撞措施，以防止本件車禍之發生，
      其竟捨此不為，是其顯有過失至明。綜上，被告顯於行經上開路段時，未與前
      車保持安全間隔及未注意車前狀況，要屬明確。
（五）按汽車行駛時，駕駛人應注意車前狀況，並隨時採取必要之安全措施；又汽車
      超車時，應於前車左側保持半公尺以上之間隔超過，道路交通安全規則第九十
      四條第三項及第一百零一條第五款分別定有明文。被告乙○○領有駕駛執照理
      應注意上開規定，且依當時日間天候晴，路面乾燥、無缺陷、無障礙物、視距
      良好等情，有前開道路交通事故調查報告表一份可考，並無不能注意之情事，
      竟疏未注意車前狀況及未與前車左側保持半公尺以上之間隔，而貿然超車，擦
      撞告訴人之機車，以致告訴人受有外傷性顱內出血及外傷性顏面神經麻痺、左
      側肢體挫傷之傷害，可見被告於本件車禍確有違反上述交通安全規則而有過失
      至為明確，且告訴人所受上開傷害與被告之上開過失行為間亦顯有相當因果關
      係。從而，本件事證明確，被告犯行洵堪認定。至證人即當時事發後至現場處
      理事故之警員張玉武、劉志順雖均於原審法院調查時證陳當時上開路段之車流
      量不算小等語（見原審卷第五三、五四頁），惟核與本件事發時行經該路段之
      證人蘇武典所供不一，自以事發時行經該路段之證人蘇武典所證較與實情相符
      ，而較為可採。又證人蘇武典雖於原審調查時證稱伊當時所看見從小貨車下來
      的人不是穿紅色衣服等語（見原審卷第九○頁），然參以證人蘇武典於本件事
      發時不惟未記下自用小貨車之車號，甚且就該自用小貨車之顏色亦不復記憶，
      是其就被告當時之穿著縱有誤記，實與事理無違，則證人蘇武典上開證詞，自
      難據為有利於被告事實之認定。再者，告訴人初於警訊中陳稱伊所騎乘上開機
      車之左手把遭被告之自用小貨車撞擊（見警卷第三頁正面），又於偵查中陳稱
      伊左上臂、安全帽及機車之左後視鏡均遭被告撞擊（見偵查卷第二九頁正、背
      面）；再於原審調查時陳述兩車之第一撞擊點係伊左手臂等語（見原審卷第二
      六頁），前後就何處遭被告撞擊所述或有不同，然若執此即謂告訴人所供全然
      不可採信，而為有利於被告之認定，似嫌速斷而有可議，是本院遍觀全院卷證
      資料，復衡諸告訴人上揭所陳雖有不一，惟或因事發突然，不及反應，致無法
      詳記當時發生之細節，造成心情緊張，表達不清，實為人之常情，亦難執此即
      為有利於被告事實之認定，均併此敘明。
三、按汽車駕駛人之駕駛工作，乃隨時可致他人身體生命於危險之行為，並係具有將
    該行為繼續，反覆行使之地位之人，因此應有經常注意俾免他人於危險之特別注
    意義務。查被告乙○○係受雇於「代有聖業社」擔任運送筍乾之司機，駕駛為其
    附隨業務，此據其供承在卷（見警卷第一頁背面），故駕駛自用小貨車本屬其社
    會活動之一，在社會上有其特殊之地位，其本於此項地位而駕車，自屬基於社會
    生活上之地位而反覆執行事務，因之，在此地位之駕車，不問其目的為何，均應
    認其係業務之範圍，雖非主要業務，亦為附隨業務，被告應為從事駕駛業務之人
    （參照最高法院七十五年臺上字第一六八五號判例），是被告於執行業務中肇事
    致人受傷，核被告所為，係犯刑法第二百八十四條第二項前段之業務過失傷害罪
    。按對於未發覺之罪自首而受裁判者，減輕其刑，刑法第六十二條前段定有明文
    。所謂未發覺之罪，係指凡有偵查職權之機關或公務員，不知有犯罪之事實，或
    雖知有犯罪事實，而不知犯罪人為何人者，均屬之（最高法院八十五年度台上字
    第五四二○號裁判參照）。本件被告於肇事後，雖有留在事故現場，惟並未向至
    現場處理事故之嘉義市警察局第二分局後湖派出所警員張玉武坦承肇事，而接受
    本件裁判乙情，業據證人張玉武到庭證述明確（見原審卷第五五頁九十二年四月
    十六日訊問筆錄），是難認被告係對於未發覺之犯罪自首而接受裁判，則公訴人
    認被告符合自首之要件，尚有未洽，附此敘明。
四、原審因認上訴人即被告觸犯上述罪名，適用刑法第二百八十四條第二項前段、第
    四十一條第一項前段、罰金罰鍰提高標準條例第一條前段、第二條，並審酌上訴
    人即被告無犯罪前科，素行良好，有臺灣嘉義地方法院檢察署刑案資料查註紀錄
    表及臺灣高等法院被告全國前案紀錄表可按，其對於本件車禍之發生應負之過失
    責任，告訴人所受傷害程度之輕重，迄未與告訴人達成和解賠償損害，復未坦認
    犯行等一切情狀，量處有期徒刑三月，並諭知易科罰金之折算標準。其認事用法
    ，核無不合，量刑亦屬允當，上訴人即被告上訴意旨否認犯罪，指摘原判決不當
    ，非有理由，應予駁回。
據上論斷，應依刑事訴訟法第三百六十八條，判決如主文。
本案經檢察官劉得鉦到庭執行職務。
中    華    民    國      九十二      年      十二      月      二十三  日
                                  臺灣高等法院臺南分院刑事第六庭
                                      審判長法官  蔡    崇    義
                                            法官  董    武    全
                                            法官  宋    明    中
右正本證明與原本無異。
不得上訴。
                              法院書記官  李    育    儒
中    華    民    國      九十二      年      十二      月     二十九   日
附錄法條：
刑法第二百八十四條：
因過失傷害人者，處六月以下有期徒刑、拘役或五百元以下罰金。致重傷者，處一年
以下有期徒刑、拘役或五百元下罰金。
從事業務之人，因業務上之過失傷害人者，處一年以下有期徒刑、拘役或一千元以下
罰金。致重傷者，處三年以下有期徒刑、拘役或二千元以下罰金。


司法院資訊處製作；財團法人民間司法改革基金會備份。
